【裁判字號】    98,上易,1118
【裁判日期】    990831
【裁判案由】    塗銷抵押權登記
【裁判全文】
臺灣高等法院民事判決                98年度上易字第1118號
上  訴  人  甲○○
訴訟代理人  林亦書律師
複代理人    李建賢律師
被  上訴人  乙○○○
訴訟代理人  郭隆偉律師
上列當事人間請求塗銷抵押權登記事件，上訴人對於中華民國98
年9月11日臺灣桃園地方法院98年度訴字第838號第一審判決提起
上訴，本院於民國99年8月17日言詞辯論終結，判決如下：
    主  文
上訴駁回。
第二審訴訟費用由上訴人負擔。
    事實及理由
一、上訴人起訴主張：
  (一)上訴人於民國(下同)89年間曾將其所有、如附表一所示之土
    地及建物（下簡稱系爭不動產），透過訴外人曾錦香向訴外
    人丙○○為辦理抵押借款新臺幣（下同）80萬元；嗣於91年
    間，上訴人因已清償丙○○之全部借款，故將其所有之印章
    、印鑑證明、戶籍謄本，及系爭不動產之所有權狀，交付予
    訴外人曾錦香，以辦理塗銷債權人丙○○之抵押權設定。詎
    訴外人曾錦香，持上訴人上開交付之印章、印鑑證明、系爭
    不動產之所有權狀，持向與上訴人素昧平生之被上訴人，設
    定80萬元之本金最高限額抵押權登記。上訴人嗣於93年間向
    銀行辦理增額貸款，經申領系爭不動產之登記謄本後，始查
    知上情，惟此時訴外人曾錦香早已逃匿無蹤。
  (二)兩造間從未發生債權債務關係，上訴人於系爭抵押權設定之
    存續期間（即91年7月1日至92年6月30日）內更從未向被上
    訴人借貸任何款項，系爭不動產之抵押設定更顯未經上訴人
    之同意。事經上訴人於95年間向大園鄉公所調解委員會聲請
    調解後，始初次與被上訴人見面，而被上訴人雖坦承兩造間
    確未曾接觸，惟仍拒不塗銷系爭抵押權設定登記。
  (三)上訴人從未積欠被上訴人任何債務，兩造間確未發生金錢借
    貸之債權債務關係，系爭不動產之抵押權始終確定不存在，
    依抵押權之從屬性，系爭不動產之抵押設定自應予塗銷。爰
    依法提起本件訴訟，並於原審聲明：被上訴人應將附表一所
    示之土地及建物就桃園縣蘆竹地政事務所收件年期91年，收
    件字號蘆資字第162590號，登記日期91年7月2日擔保債權總
    金額80萬元，存續期間自91年7月1日至92年6月30日所為之
    本金抵押權設定登記予以塗銷。
  (四)惟原審判命上訴人之訴駁回，對此上訴人不服提起上訴，並
    以原判決疏未命被上訴人就兩造間存有80萬元之金錢消費借
    貸契約之成立要件(借貸合意及金錢交付)依法舉證，以實其
    說，即逕依其空言辯解，憑認兩造間存有80萬元借貸契約等
    事實，顯屬違誤為由，於本院主張為：
    1.被上訴人於原審被訊以「你借錢時，是否知道借錢給誰？
      」一節時，除業自認「我不知道借錢給誰，是曾錦香來向
      我借錢給別人」等事實外；另就原審所詢「七張本票中，
      有一筆是70萬元，其餘金額是37,800元，為何會分開填寫
      ？」一節，被上訴人甚亦自認「我不知道，我也不認識被
      告...曾錦香是一次把這七張本票交給我」等情在卷。被
      上訴人於原審既自認借貸伊時不知借款人為何人，僅知係
      曾錦香向渠借款後再借予他人。且被上訴人非但不認識上
      訴人，復不知何以曾錦香所交付7紙本票簽發之緣由等事
      實，實堪憑認被上訴人於借貸伊時所認知之借款當事人應
      為第三人曾錦香，而非上訴人。更不生上訴人須因曾錦香
      之表見代理，而應負授權人之責任之法律效果。互核被上
      訴人亦不爭執兩造就借貸一事(含借款金額、期限、約定
      利息、如何償付等)從未接觸。上訴人除從未支付過任何
      利息予被上訴人或曾錦香外；被上訴人自91年抵押設定後
      迄今數年來，未曾向上訴人請求清償借款等兩造不爭之事
      實，難認兩造間就被上訴人所主張之80萬元消費借貸契約
      ，確已達成合致之意思表示。原判決疏未查及被上訴人上
      開明確自認之事實，反未待被上訴人之主張，即悖違最高
      法院52年度台上字第1719號判例意旨(即「必須該第三人
      以有表見之事實，係有權代理為理由，主張表見代理行為
      ，應對本人發生效力，非得由法院任意為當事人主張其效
      果」，逕自憑認上訴人就曾錦香向被上訴人借款80萬元一
      事，應依民法第169條之規定，就曾錦香之表見代理行為
      負授權人即借款人之責任......云云，洵屬違誤。
    2.又被上訴人迄今未舉證交付80萬元借款之事實，如前敘明
      ，金錢消費借貸契約既屬要物契約，則主張借貸契約存在
      之人，自應依民事訴訟法第277條之規定，就金錢交付之
      事實負立証之責。然被上訴人就如何交付80萬元借款一事
      ，始終僅空言主張一次交付80萬元予曾錦香，惟迄未依常
      情提出任何提款或匯款之金流証明外；亦無法提出借據資
      為佐證(至被上訴人於原審雖另辯稱曾錦香所交付之借據
      因其家中失火燒毀而滅失(卻獨留本票)，亦屬空言，無容
      藉此解免被上訴人舉証之責任，難認被上訴人就80萬元借
      款之交付一事，已克盡舉証之責任，則其憑空所辯，顯屬
      無據，當無足取。
    3.另上開7紙本票除皆未指名受款人為被上訴人，且未加註
      「禁止背書轉讓」外；該等本票上有關上訴人之印文縱屬
      真正，惟以本票原屬無因證券，其簽發、取得之原因事實
      如前所述，本即多端，豈可僅限定於「金錢消費借貸」之
      法律關係？更遑論上開7紙本票之金額，無論單張面額或
      合計之總額，皆難與被上訴人辯稱之80萬元借款一事相符
      合。此外；被上訴人甚於原審更自認「(七張本票中，有
      一筆是70萬元，其餘金額是3萬7,800元，為何會分開填寫
      ？)我不知道」等情。堪證上開本票顯不等同於「借據」
      ，更無足執為被上訴人確曾交付系爭80萬元借款予上訴人
      之證明。
  (五)綜上所述，原判決顯未斟酌被上訴人未就交付80萬借款於上
    訴人一事，盡舉証責任，反僅以為上訴人不爭執發票人印文
    真正之上開本票，憑認被上訴人主張80萬元借款確曾交付予
    第三人曾錦香之事實，並遽為上訴人敗訴之判決，自顯悖於
    證據法則，並於本院上訴聲明為：1.原判決廢棄。2.被上訴
    人應將附表所示之土地及建物就桃園縣蘆竹地政事務所收件
    年期91年，收件字號蘆資字第162590號，登記日期91年7 月
    2日擔保債權總金額80萬元，存續期間自91年7月1日至92 年
    6月30日所為之本金最高限額抵押權設定登記予以塗銷。
二、被上訴人則以下列辯詞資為答辯：
  (一)被上訴人確實透過曾錦香借予上訴人80萬元，並同時設定抵
    押，曾錦香當時並交付被上訴人7張上訴人所簽發之本票。
    雖當時簽有借據，惟借據前因火災被燒毀。而上訴人至今未
    清償該借款，故被上訴人應無庸塗銷系爭抵押權登記。
  (二)又上訴人確自第三人曾錦香處，取得80萬元，且係基於借貸
    關係而取得，此觀乎原審98年7月14日言詞辯論筆錄第二頁
    即可知。又被上訴人持有本票上之發票人印章，上訴人亦自
    承係伊所有。因此，上訴人與被上訴人間，自有消費借貸關
    係存在，且第三人曾錦香確為上訴人之代理人，消費借貸關
    係成立後，效力自然及於本人。
  (三)次按辦理抵銷權塗銷登記，就債務人一方根本無須提示所有
    權狀正本，也無須提出印鑑章或印鑑證明，即可辦理。所以
    ，上訴人辯稱辦理抵押權塗銷登記，方將相關文件及印鑑交
    付第三人曾錦香乙節，顯然無的。
  (四)於本院答辯聲明：上訴駁回。
三、兩造不爭執事項：(見本院99年3月1日準備程序筆錄)
  (一)附表一所示之系爭不動產為上訴人所有。
  (二)系爭不動產經桃園縣蘆竹地政事務所以91年蘆資字第162590
    號收件字號、91年7月2日登記設定最高限額抵押權（擔保債
    權總金額：最高限額80萬元；權利人：被上訴人；存續期間
    ：91年7月1日至92年6月30日；債務人及債務額比例：被上
    訴人；設定義務人：被上訴人）。
  (三)對於被上訴人所提如原審卷第55頁之本票三紙上，發票人處
    所蓋印之印章為其上訴人所有。
  (四)上訴人與被上訴人間並未直接接觸並訂立消費借貸之法律關
    係。
四、兩造爭執事項：
  (一)兩造間有無被上訴人所主張80萬元借貸契約之存在？
    1.兩造間80萬元借貸意思表示是否合致？
    2.被上訴人有否交付80萬元借款予上訴人？
  (二)上訴人主張本票之印章為訴外人曾錦香所盜蓋，有無理由？
  (三)承上述，若系爭本票之印章為訴外人曾錦香所盜蓋，然曾錦
    香係以上訴人之代理人自居，向被上訴人訂立消費借貸契約
    ，並提出由上訴人交付之印章、印鑑證明、戶籍謄本，及系
    爭不動產之所有權狀，及其上有上訴人蓋印之本票。則上訴
    人是否應對被上訴人負民法第169條之表見代理之責任？
五、得心證之理由：
  (一)上訴人主張其並未向被上訴人借款80萬元一節，為被上訴人
    所否認，辯稱：上訴人透過訴外人曾錦香向其借款80萬元，
    伊一次交付借款80萬元予曾錦香時，曾錦香交付上有上訴人
    簽名及蓋章等語，並以如附表二所示之本票4紙影本（其中1
    紙票面金額為70萬元），本票3紙原本（即上開4紙本票影本
    之其中三紙，票面金額均為3萬7,800元）為證。經查：上訴
    人對上開本票上，發票人處所蓋印之印章為其所有之事實，
    並不爭執，惟主張本票上除印章外之手寫字跡，均非其所為
    等語。惟按票據上之簽名，得以蓋章代之，票據法第6條定
    有明文；是對票據上所載文義負責之人，以在票據上簽名或
    蓋章二者備其一，即足發生效力（最高法院72年度臺上字第
    474號裁判意旨參照）。是揆諸上開說明，被上訴人所提出
    之上開本票自為真正。上訴人雖復主張上開本票之印章為訴
    外人曾錦香所盜蓋云云，惟就此有利於己之部分並未舉證以
    實其說，應亦認不可採。是以應認被上訴人所執上開上訴人
    所簽發本票為真正。
  (二)又查上訴人嗣主張被上訴人只提出三紙上開本票原本，未提
    出全部本票原本或借據，且未能證明已有交付款項之事實等
    語，惟查被上訴人辯稱系爭本票及借據，因98年5月6日21時
    4分許，因伊家中發生火災而燒燬，僅存本票原本三紙等情
    ，有被上訴人提出之桃園縣政府消防局火災證明書附卷可參
    （見本院卷第49頁），且查上訴人所有之系爭不動產經桃園
    縣蘆竹地政事務所以91年蘆資字第162590號收件字號、91年
    7月2日登記設定最高限額抵押權（擔保債權總金額：最高限
    額80萬元；權利人：被上訴人；存續期間：91年7月1日至92
    年6月30日；債務人及債務額比例：被上訴人；設定義務人
    ：被上訴人）等情，業為兩造所不爭執，已如前述，觀之其
    設定期間91年7月2日、債權存續期間起算日為91年7月1日，
    與上開四紙本票之簽發日期（均為91年7月1日）相當或同時
    ，設定原因並記載「『借款』以及其他債務之擔保」，設定
    契約之其他約定事項第1項約定，債務人簽具之「借據」向
    債權人借用（見原審卷第57頁）。可見將系爭不動產設定最
    高限額抵押權予被上訴人時，兩造間應已有消費借貸關係存
    在。且上訴人既否認有消費借貸關係，則必尚未清償任何借
    款金額，即可推知兩造間之消費借貸關係，未因清償等原因
    而消滅，從而被上訴人雖未能提出全部本票原本及交付款項
    之證明，然依前開說明，仍應認兩造間存有消費借貸關係，
    且兩造在91年間即已存在消費借貸關係，並已設定抵押權，
    依常情判斷，被上訴人應已交付借款予上訴人，若未交付，
    上訴人當會立即以訴訟等方式處理，而不至於95年起始聲請
    調解，雖上訴人復辯稱上開本票票面金額與被上訴人主張80
    萬元借款金額不符，不足以執為被上訴人確曾交付80萬元借
    款予第三人曾錦香或上訴人之證明云云，惟觀之上開如附表
    二之本票，票款總額已超過80萬元，得證明兩造間至少有系
    爭抵押權擔保之80萬元消費借貸關係存在，當無法以上開本
    票票面金額與被上訴人主張80萬元數額不符，即認兩造消費
    借貸關係不存在。至上訴人辯稱被上訴人於本院所提出之銀
    行帳戶活期存款交易明細表顯示該80萬元提款時點為91年11
    月14日，與上訴人主張交付80萬元現金，同時曾錦香當場交
    付4張本票之情節矛盾等語，經查被上訴人於本院所提出之
    上開銀行帳戶活期存款交易明細表（見本院卷第50頁）顯示
    之提款時點為91年11月14日，固與上開本票發票日為91年7
    月1日不符，然依前所述，兩造已然成立消費借貸法律關係
    ，並應有交付借款之事實，當不因被上訴人所提出其一年代
    久遠證物證明力不足而否定之。另查上開本票固未以被上訴
    人為受款人，未記載禁止背書轉讓，惟按票據為流通證券，
    故證明消費借貸關係存在不以本票上須以貸與人為受款人，
    並為禁止背書轉讓記載為要件，故上訴人以上開本票未指名
    受款人為被上訴人，且未加註禁止背書轉讓，難認有金錢消
    費借貸關係云云，應不可採。
  (三)再查上訴人雖續辯稱被上訴人已於原審自認借貸伊時不知借
    款人為何人，僅知係曾錦香向渠借款後再借予他人。且被上
    訴人非但不認識上訴人，復不知何以曾錦香所交付7紙本票
    簽發之緣由等事實，實堪憑認被上訴人於借貸伊時所認知之
    借款當事人應為第三人曾錦香，而非上訴人。更不生上訴人
    須因曾錦香之表見代理，而應負授權人之責任之法律效果云
    云，惟查，上開抵押權設定契約書（見原審卷第41至46頁）
    已載明，權利人為被上訴人，義務人兼債務人為上訴人，是
    被上訴人固未與上訴人直接接觸，亦不認識上訴人，但從上
    開抵押權契約書實應已知借款人為上訴人，且再參以上開設
    定抵押權之申請資料，尚包括有提出上訴人之印鑑證明、印
    章、系爭不動產之所有權狀、戶籍謄本（見原審卷第41、47
    、48頁），此有桃園縣蘆竹地政事務所98年7月23日蘆地登
    字第0980005193號函所附上開文書可稽，上訴人既將有此等
    辦理不動產物權設定登記之重要文件交付訴外人曾錦香行為
    ，顯有授權訴外人曾錦香代理本人與被上訴人成立消費借貸
    契約並交付借款之意思，上訴人自應負本人之責任，而與被
    上訴人成立消費借貸之法律關係，上訴人上開所辯，應不足
    採，亦與表見代理無關。
  (四)雖上訴人再辯稱上開印鑑證明、所有權狀、印章交予曾錦香
    係為因清償債權人丙○○80萬元，而塗銷丙○○之抵押權設
    定，事後曾錦香亦將所有權狀及印章還伊云云（見原審卷第
    53頁背面），惟按辦理塗銷抵押權證明，根本不需要所有權
    狀（所需資料應為清償證明及他項權利證明書），其此部分
    辯詞已有不實，且若委由他人代為塗銷抵押權，依常情理應
    會要求提出塗銷抵押權之土地登記謄本或相關費用收據以資
    證明，上訴人僅收回所有權狀及印章，即信已塗銷抵押權，
    實與常情有違。又查上訴人固於89年12月27日有設定抵押權
    予訴外人丙○○，惟因清償而塗銷此部分抵押權之時間係在
    97年6月3日等情，有本院依職權向桃園縣蘆竹地政事務所調
    取訴外人丙○○設定及塗銷抵押權之申請書、丙○○印鑑證
    明、清償證明書、他項權利證明書等可證（見本院卷第80至
    102頁），並經證人丙○○證述屬實（見本院卷第115、116
    頁），且查證人丙○○雖證稱10年前上訴人向伊借80萬元，
    大約是半年或一年就還伊，在還伊錢後1、2年才拿清償證明
    塗銷抵押權，伊記得抵押權放了很久，伊記得隔了很久上訴
    人才找伊塗銷等語（見本院卷第115頁背面），然證人丙○
    ○亦證稱伊實際給上訴人一次清償證明等語，而觀之上開清
    償證明書係97年6月3日所製發（見本院卷第94頁），可見證
    人丙○○證稱在上訴人還款後1、2年（按：約在本件借款時
    ）即持清償證明予上訴人塗銷抵押權云云即不可採，益證上
    訴人所辯在91年間持上開印鑑證明、所有權狀、印章交予曾
    錦香係為因為塗銷丙○○之抵押權設定云云不可採。可見上
    訴人並不能證明91年間曾錦香持上訴人之上開印鑑證明、所
    有權狀、印章係為塗銷丙○○之抵押權設定等情，況上訴人
    自承係於93年間為辦理銀行增貸即已發現丙○○之抵押權設
    定未塗銷及被上訴人設定抵押權等語（見本院卷第108、111
    頁），縱然屬實，上訴人竟遲至95年始聲請調解、97年始塗
    銷丙○○設定之抵押權，98年始提起本件訴訟，亦與常情有
    違，自難認上訴人上開之辯詞為實在。
  (五)綜上所述，系爭抵押權擔保之兩造消費借貸關係存在，且上
    訴人尚未清償，已如前述，則上訴人請求被上訴人應將附表
    一所示之土地及建物就桃園縣蘆竹地政事務所收件年期91年
    ，收件字號蘆資字第162590號，登記日期91年7月2日擔保債
    權總金額80萬元，存續期間自91年7月1日至92年6月30日所
    為之抵押權設定登記予以塗銷，即無理由，應予駁回。原審
    為上訴人敗訴之判決，並無不合。上訴意旨指摘原判決不當
    ，求予廢棄改判，為無理由，應予駁回。
  (六)又本件事證已臻明確，兩造其餘之攻擊或防禦方法及證據，
    經本院斟酌後，認為不足以影響本判決之結果，自無逐一詳
    予論駁之必要，併此敘明。
六、據上論結，本件上訴為無理由，依民事訴訟法第449條第1項
    、第78條，判決如主文。
中    華    民    國    99    年    8     月    31    日
                    民事第五庭
                        審判長法  官  李錦美
                              法  官  陳博享
                              法  官  黃雯惠
正本係照原本作成。
不得上訴。
中    華    民    國    99    年    9     月    1     日
                              書記官  秦慧榮
附表一：
┌──┬─────────────────┬──┬───┬─────┐
│編號│   土   地    坐   落             │地  │面積  │權利範圍  │
│    ├────┬───┬───┬────┤    │（平方│          │
│    │縣市    │鄉    ○段    │地號    │目  │公尺）│          │
├──┼────┼───┼───┼────┼──┼───┼─────┤
│1   │桃園    │大園  │南園  │729     │建  │52.78 │347/4600  │
├──┼────┼───┼───┼────┼──┼───┼─────┤
│2   │桃園    │大園  │南園  │730     │建  │545.14│3381/44800│
├──┼────┼───┼───┼────┼──┼───┼─────┤
│3   │桃園    │大園  │南園  │734     │建  │58.24 │ 全部     │
└──┴────┴───┴───┴────┴──┴───┴─────┘
┌─┬──┬────────┬───────┬────────┬──┐
│編│建號│基地坐落        │建築式樣主要建│    建物面積    │權利│
│號│    │                │築材料及房屋層│  （平方公尺）  │範圍│
│  │    ├────────┤數            ├───┬────┤    │
│  │    │建物門牌        │              │樓層面│附屬建物│    │
│  │    │                │              │積合計│主要建築│    │
│  │    │                │              │      │材料及用│    │
│  │    │                │              │      │途      │    │
├─┼──┼────────┼───────┼───┼────┼──┤
│1 │577 │桃園縣大園鄉南園│住家鋼筋混凝土│220.08│陽台    │全部│
│  │    │段730 地號、734 │四層          │      │平台    │    │
│  │    │地號            │              │      │雨遮    │    │
│  │    ├────────┤              │      │        │    │
│  │    │桃園縣大園鄉新興│              │      │        │    │
│  │    │路273 巷18號    │              │      │        │    │
└─┴──┴────────┴───────┴───┴────┴──┘
附表二：
┌─┬─────┬──────┬──────┬────────┐
│  │本票號碼  │發票日      │到期日      │金額（新臺幣）  │
├─┼─────┼──────┼──────┼────────┤
│1 │TS472935  │91年7月1日  │92年7月1日  │70萬元          │
├─┼─────┼──────┼──────┼────────┤
│2 │TS472936  │91年7月1日  │91年10月1 日│37,800元        │
├─┼─────┼──────┼──────┼────────┤
│3 │TS472937  │91年7月1日  │92年1 月1 日│37,800元        │
├─┼─────┼──────┼──────┼────────┤
│4 │TS472938  │91年7月1日  │92年4 月1 日│37,800元        │
└─┴─────┴──────┴──────┴────────┘

司法院資訊處製作；財團法人民間司法改革基金會備份。
